【裁判字號】    97,上訴,1992
【裁判日期】    971014
【裁判案由】    妨害自由
【裁判全文】
臺灣高等法院臺中分院刑事判決        97年度上訴字第1992號
上  訴  人  臺灣臺中地方法院檢察署檢察官
被      告  甲○○
被      告  丁○○
被      告  丙○○
上列上訴人因被告等妨害自由案件，不服臺灣臺中地方法院97年
度訴字第661號，中華民國97年7月11日第一審判決（起訴案號：
臺灣臺中地方法院檢察署96年度偵字第16486 號），提起上訴，
本院判決如下：
    主  文
上訴駁回。
    事  實
一、甲○○與戊○○係國中同學，緣戊○○積欠甲○○自民國（
    下同）九十三年九月起陸續因投資而商借金額約新臺幣（下
    同）一千萬元之債務遲未償還，而於九十六年六月十四日十
    六時三十分許，甲○○於臺中市○區○村路上某洗髮店門口
    ，巧遇正前往該洗髮店消費之戊○○，因戊○○向甲○○佯
    稱進入洗髮店內拿取個人物品後即與甲○○協商債務，卻未
    依約履行而趁隙逃跑，致甲○○心生不滿，乃乘坐無犯意聯
    絡之丁○○所駕駛之車號九Ｓ－七七五○號黑色喜美轎車找
    尋戊○○所駕駛之車號Ｙ三－八一五○號自用小客車及戊○○本人之下落。嗣於同日十八時許，於戊○○位於臺中市○○區○○街四十六號五樓之住處前，適發現戊○○與其母蘇
    杜久美欲從住處下樓外出，甲○○乃基於恐嚇危害安全之犯
    意，下車後向戊○○恫稱：「這次不會那麼容易放過妳」等
    語，以此加害生命、身體、自由之事，使戊○○心生畏懼而
    同意搭乘前揭丁○○所駕駛之車輛，嗣於臺中市○○路與興
    安路口，甲○○再與戊○○及不知情之丁○○共同搭乘不知
    情之丙○○所駕駛之車號ＤＪ－九六六○號自小客車後，由
    丙○○將車輛駛至位於臺中市○○○路八九八號之松林餐廳
    內，沿途甲○○又接續上揭同一犯意，再向戊○○恫稱：「
    妳打電話給妳母親，叫她去籌錢，如果沒有達到一筆數量，
    我是不會讓妳走的。」、「如果沒有幾佰萬的話，過了今天
    晚上就等著被賣掉去賺。」等語，使戊○○心生畏懼，致生
    危害於安全。嗣戊○○以電話聯絡蘇杜久美，蘇杜久美乃透
    過電話中所述及之內容，由臺中市警察局第五分局員警陪同
    ，於同日二十三時十分許，於上揭松林餐廳二樓，尋得戊○○，並查獲甲○○、丁○○、丙○○等人。
二、案經臺中市警察局第五分局報請臺灣臺中地方法院檢察署檢
    察官偵查起訴。
    理  由
壹、程序方面：
一、證人即告訴人戊○○（下稱證人戊○○）、蘇杜久美（下稱
    證人蘇杜久美）、員警即臺中市警察局第五分局員警黃竣育
    、蔡敏祥、阮士長（下稱證人黃竣育、蔡敏祥、阮士長）於
    偵查中之證述，有證據能力：
（一）按刑事訴訟法第一百五十九條之一第二項規定，被告以外
      之人於偵查中向檢察官所為之陳述，除顯有不可信之情況
      者外，得為證據。考其立法意旨，係以刑事訴訟法規定檢
      察官代表國家偵查犯罪、實施公訴，依法其有訊問被告、
      證人及鑑定人之職權，證人、鑑定人且須具結，而實務運
      作時，偵查中檢察官向被告以外之人所取得之陳述，原則
      上均能遵守法律規定，不致違法取供，其可信性極高，為
      兼顧理論與實務，爰於第二項明定被告以外之人於偵查中
      向檢察官所為之陳述，除顯有不可信之情況者外，得為證
      據（參考刑事訴訟法第一百五十九條之一立法理由）。至
      於同法第二百四十八條第一項前段雖規定，檢察官「訊問
      證人、鑑定人時，如被告在場者，被告得親自詰問」，係
      指「如被告在場者」，始發生「被告得親自詰問」之問題
      。且除有同法條第二項前段所規定，「預料證人、鑑定人
      於審判時不能訊問者，應命被告在場」者外，現行法並未
      規定，檢察官必須等待被告在場，始得訊問證人、鑑定人
      ，最高法院九十六年度臺上字第六三○一號、九十七年度
      臺上字第四○五號判決意旨均值參照。
（二）經查，本件證人戊○○、蘇杜久美、黃竣育、蔡敏祥、阮
      士長等人於檢察官訊問時均已具結陳述，以擔保其等證詞
      之真實性，嗣於原審審判時證人戊○○亦到庭具結（其餘
      證人蘇杜久美、黃竣育、蔡敏祥、阮士長等人，檢察官與
      被告及辯護人均不聲請傳喚），並依法踐行交互詰問程序
      ，有原審審理筆錄及證人結文在卷可查，則證人戊○○、
      蘇杜久美、黃竣育、蔡敏祥、阮士長等人於偵查中向檢察
      官所為之陳述，又均無顯有不可信之情況，本院認證人戊○○、蘇杜久美、黃竣育、蔡敏祥、阮士長等人於偵查中
      之陳述，均有證據能力。
二、證人戊○○於警詢之證述，有證據能力：
（一）按被告以外之人於審判外之陳述，雖不符合同法第一百五
      十九條之一至第一百五十九條之四之規定，但經當事人於
      審判程序同意作為證據，法院審酌該言詞陳述或書面陳述
      作成時之情況，認為適當者，亦得為證據。當事人、代理
      人或辯護人於法院調查證據時，知有第一百五十九條第一
      項不得為證據之情形，而未於言詞辯論終結前聲明異議者
      ，視為有前項之同意，刑事訴訟法第一百五十九條之五亦
      有規定。其立法意旨在於傳聞證據未經當事人之反對詰問
      予以核實，原則上先予排除。惟若當事人已放棄反對詰問
      權，於審判程序中表明同意該等傳聞證據可作為證據；或
      於言詞辯論終結前未聲明異議，基於尊重當事人對傳聞證
      據之處分權，及證據資料愈豐富，愈有助於真實發見之理
      念，且強化言詞辯論主義，使訴訟程序得以順暢進行，上
      開傳聞證據亦均具有證據能力（最高法院九十六年度臺上
      字第五三四○號判決意旨參照）。又按刑事訴訟法第一百
      五十九條第一項規定之立法意旨，乃在於確保被告之反詰
      問權。同法第一百五十九條之五第一項、第二項規定之立
      法意旨，則在於確認當事人對於傳聞證據有處分權，得放
      棄反對詰問權，同意傳聞證據可作為證據；但因我刑事訴
      訟法尚非採澈底之當事人進行主義，乃又限制以法院認為
      適當者，始得為證據。因此，當事人同意或依法視為同意
      某項傳聞證據作為證據使用者，實質上即表示有反對詰問
      權之當事人已放棄其反對詰問權，如法院認為適當，不論
      該傳聞證據是否具備刑事訴訟法第一百五十九條之一至第
      一百五十九條之四所定情形，均容許作為證據；換言之，
      當事人放棄對原陳述人行使反對詰問權者，屬於證據傳聞
      性之解除行為，如法院認為適當，即容許該傳聞證據作為
      證據，不以未具備刑事訴訟法第一百五十九條之一至第一
      百五十九條之四所定情形為前提，非常上訴意旨認以未具
      備該等情形為前提，尚有誤解。又法院於何種情況，得認
      為適當，應審酌該傳聞證據作成時之情況，如該傳聞證據
      之證明力明顯過低或係違法取得，即得認為欠缺適當性；
      惟是否適當之判斷，係以當事人同意或視為同意為前提，
      即當事人已無爭議，故法院除於審理過程中察覺該傳聞證
      據之作成欠缺適當性外，毋庸特別調查，而僅就書面記載
      之方式及其外觀審查，認為無問題而具有適當性即可，最
      高法院九十七年度臺非字第五號判決意旨亦值參照。
（二）經查，本判決所引用證人戊○○於警詢之陳述，雖屬傳聞
      證據，然上揭陳述，經原審及本院於準備程序詢問檢察官
      、被告及選任辯護人，均表示對證據能力無意見，另於原
      審及本院審理時亦予以提示並告以要旨，踐行調查程序，
      並經檢察官、被告及選任辯護人均表示「並無」意見，則
      檢察官及被告及選任辯護人均已「知有」同法第一百五十
      九條第一項不得為證據之情形，而未於言詞辯論終結前聲
      明異議，且本院於審理時質之被告等人有無證據聲請調查
      ，被告亦均表示無其他證據請求調查，依刑事訴訟法第一
      百五十九條之五第二項規定，視為有刑事訴訟法第一百五
      十九條之五第一項之同意。另本院審酌證人戊○○上揭陳
      述，係出於自由意思為之，且陳述之時點較接近於事實發
      生之時點，陳述之內容係其親自見聞之事，並無不法取證
      之情形，且係由員警以「請詳述？」之開放性問題為開頭
      ，再由證人戊○○以其親自見聞，依時間先後連續自由陳
      述，且筆錄末並經證人戊○○閱覽後始為簽名並按捺指印
      ，從而綜觀證人戊○○於警詢所為之供述，由筆錄製作之
      外部情況觀之，並無誣指、攀附之情形，顯具有可信之情
      況，而認適當，得為證據。
貳、實體方面：
一、被告甲○○固不否認有於上揭時、地，搭乘由不知情之丁○○所駕駛之黑色喜美轎車及由不知情之丙○○所駕駛之車輛
    ，將證人戊○○自住處載往松林餐廳，並於證人戊○○家門
    口曾向證人戊○○稱「今天為什麼跑掉？」等語之事實，惟
    矢口否認有何出言恐嚇之犯行，於原審辯稱：伊並無出言恐
    嚇證人戊○○，假如伊要恐嚇，證人戊○○早就嚇死了云云
    ，於本院辯稱：戊○○跟伊講會叫她媽媽去籌錢來還，早在
    民國九十幾年時，伊與戊○○有到公證人處公證，讓戊○○
    每個月還五萬元，如果伊要恐嚇她的話，大可在幾年前就恐
    嚇她，不用先前的公證云云，然查：
（一）被告甲○○於證人戊○○位於臺中市○○區○○街四十六
      號住處門前，遇證人戊○○與其母親正欲出門，被告甲○○乃下車向證人戊○○稱「今天為什麼跑掉？」後，後證
      人戊○○隨即上車，於前往松林餐廳途中，被告甲○○接
      續以事實欄所揭之話語，向證人戊○○恫稱，使證人戊○○因心生畏懼而撥打電話向母親即證人杜蘇久美求援，嗣
      證人杜蘇久美由證人黃竣育、蔡敏祥等警員陪同前往松林
      餐廳而當場查獲等情，業據證人戊○○、杜蘇久美、黃竣
      育、蔡敏祥、阮士長於偵查中結證綦詳並互核相符，復與
      被告甲○○上揭部分陳述相符，且查證人戊○○於原審審
      理時雖稱案發時被告甲○○沒有拉伊上車，但仍結證稱被
      告說要我還錢，還有提到要交出一筆錢，否則不讓我回去
      ，當時會怕，並有哭泣之表情等節（見原審卷第八十頁、
      八十頁反面、八十一頁），自堪信上述證人所證為真實。
（二）被告甲○○雖以前開等詞置辯，惟查：
    1.證人蘇杜久美與證人戊○○通完電話後，向證人黃竣育、
      蔡敏祥表明必須籌二十萬元，對方才肯放人乙節，業據證
      人黃竣育、蔡敏祥、阮士長於偵查中結證明確（偵卷第六
      十六頁、七十一頁），核與證人戊○○於偵查中稱被告甲○○講沒有幾百萬就不用送過來了，故伊才未在電話中提
      及明確地點等語（偵卷第七十二頁）大致相符，顯見在證
      人蘇杜久美與證人戊○○之通話中，確實曾提及必須籌錢
      始得放人之情節，而在證人黃竣育、蔡敏祥加入時，證人
      蘇杜久美已與證人戊○○通過電話，並沿途中見聞證人蘇
      杜久美及戊○○二人互有電話往來，且次數頻繁等情，亦
      有上揭證人黃竣育、蔡敏祥互核相符之證述可稽，此與一
      般籌錢時，為確定能否如期籌錢及詳細金額等事項，往往
      會有密集之通話之常情相符，堪予採信。
    2.又證人戊○○既與被告甲○○係國中同窗，復為鄰居，已
      認識十數年，而證人戊○○九十三年間於聯信銀行工作，
      由被告甲○○以投資名義商借證人戊○○約一千萬元等情
      ，亦為證人戊○○所不否認，顯然被告甲○○與證人戊○○之情誼非淡；另案發當天下午四時三十分許被告甲○○
      與證人戊○○曾於洗髮店門口相遇在先，經證人戊○○表
      明入洗髮店內拿取個人物品後願意出面談判，卻爽約而逃
      跑，衡情，常人面對積欠債務多時未償者已表明願談論如
      何償債，卻藉故逃逸無蹤，必定心生不滿，此為一般人所
      認識之事，然證人戊○○欠負債務前曾經協議及公證後仍
      無法按時清償且避不見面，被告復因當天巧遇證人戊○○
      卻遭爽約逃逸於前，又花費二萬元委請尋車業者代為尋車
      ，則在債務是否獲償似遙遙無期，又再自掏腰包付費尋人
      ，於尋得藉故逃逸賴帳之證人戊○○時，更易發怒挾怨而
      以出言恐嚇之方式，對證人戊○○施以壓力，迫使證人戊○○委請其親友出面籌錢償還，亦屬常見。
    3.按刑法第三百零五條之恐嚇罪，所稱以加害生命、身體、
      自由、名譽、財產之事，恐嚇他人者，係指以使人生畏怖
      心為目的，而通知將加惡害之旨於被害人而言；至於危害
      通知之方法，亦無限制，無論明示之言語﹑文字﹑動作或
      暗示暗示其如不從將加危害，苟已足使對方理解其意義之
      所在，並足以影響其意思之決定與行動自由者均屬之，應
      本於社會客觀經驗法則以為判斷（最高法院八十一年度臺
      上字第八六七號、七十五年度臺上字第二○四七號、七十
      三年度臺上字第一九三三號判決要旨參照）。依上開證人
      戊○○、黃竣育、蔡敏祥、蘇杜久美所述，被告當時確有
      以「這次不會那麼容易放過妳」、「妳打電話給妳母親，
      叫她去籌錢，如果沒有達到一筆數量，我是不會讓妳走的
      。」、「如果沒有幾佰萬的話，過了今天晚上就等著被賣
      掉去賺」等語對證人戊○○施以恫稱，而衡之證人戊○○
      為女性，遽聞若不立即償還債務，可能遭被告甲○○將之
      帶往特種行業，客觀上足認係加惡害之意，均足以使人心
      生畏怖，而證人戊○○確因此而心生畏懼一節，亦據其於
      原審審理時證述：聽聞該話語時很緊張、害怕，且在松林
      餐廳時根本吃不下飯，對於警詢時指陳被告甲○○有說恐
      嚇之語竟於審理中改稱沒有，亦稱當時可能很害怕，伊覺
      的他（指甲○○）的意思是這樣等語，並有哭泣的表情在
      卷可按（見原審卷第七十九、八十、八十一頁），堪認被
      告甲○○於案發時確有以上開言語通知將加以惡害，使被
      害人戊○○理解其意生畏怖心乙情屬實。
（三）綜上所述，被告甲○○前揭否認上述犯罪之辯解，核屬臨
      訟飾卸之詞，委無足取，本件被告甲○○恐嚇危害安全犯
      行已經證明，應依法論科。
二、核被告甲○○所為，係犯刑法第三百零五條之恐嚇危險安全
    罪。復按刑法第三百零二條之妨害自由罪，原包括私禁及以
    其他非法方法剝奪人之行動自由而言，所謂非法方法，當包
    括強暴脅迫等情事在內。上訴人以水果刀強押周女上其駕駛
    之自用轎車，剝奪其行動自由，並將車駛向屏東縣萬丹公墓
    途中，周女要求迴車，並表示如不迴車，即跳車云云，上訴
    人於妨害自由行為繼續中，嚇稱如跳車即予輾死等語，自屬
    包含於妨害周女行動自由之同一意念之中。縱其所為，合於
    刑法第三百零五條恐嚇危害安全之情形，仍應視為剝奪行動
    自由之部分行為，最高法院七十四年臺上字第三四○四號判
    例意旨參照。又刑事訴訟法第三百條所謂科刑判決得就起訴
    之犯罪事實，變更檢察官所引應適用之法條者，係指法院於
    不妨害事實之同一範圍內，自由認定事實，適用法律而言。
    本件檢察官起訴法條認上訴人係涉犯刑法第三百四十六條第
    一項恐嚇取財罪嫌，原審審理結果，認上訴人被訴恐嚇取財
    部分，並無證據證明，其所為係犯同法第三百零二條第一項
    非法剝奪人之行動自由罪，檢察官雖漏引同法第三百零二條
    第一項之法條，然因起訴事實已有論及，原審併予審理，本
    無不合，但原判決既認上訴人所犯非法剝奪人之行動自由罪
    部分，得予審理，係因起訴事實已有記載，如此，即不生變
    更檢察官起訴法條之問題，原判決又認檢察官起訴法條應予
    變更，其適用法則已有不當。最高法院九十三年度台上字第
    四二八二號判決意旨參照。經查，本案檢察官起訴書雖僅引
    用刑法第三百零二條之非法剝奪人之行動自由罪，然事實欄
    既已論及被告甲○○以辱罵方式，脅迫證人戊○○上車以逼
    迫證人戊○○償還債務乙節，揆諸上揭判決及判例意旨，應
    認被告甲○○所犯刑法第三百零五條之事實，既為刑法第三
    百零二條之部分行為（刑法第三百零二條部分容後述），又
    為起訴書事實欄所明載，原審及本院自得併予審理，且不生
    變更檢察官起訴法條之問題，合先說明。另被告甲○○以一
    恐嚇危害安全之單一犯意，而於密接之時地接續為上揭話語
    以恐嚇同一之被害人戊○○，顯係侵害同一法益，應論以接
    續犯之一恐嚇危險安全罪名。原審經審理結果，認被告罪證
    明確，適用刑法第三百零五條、第四十一條第一項前段、刑
    法施行法第一條之一第一項、第二項前段等規定，並審酌被
    告無犯罪前科，素行雖佳，有臺灣高等法院被告前案紀錄表
    乙紙在卷可參，然其為催討債務，不思以理性解決問題，竟
    以恐嚇之方式逼迫證人戊○○，且被告甲○○仍飾詞否認，
    犯罪後態度仍屬不佳等一切情狀，量處拘役三十日，並諭知
    易科罰金之折算標準。另敘明被告甲○○被訴妨害自由部分
    ，固屬不能證明（詳如后述），此部分本應為無罪之諭知，
    惟公訴人認與上開有罪部分有實質上一罪之關係，爰不另為
    被告甲○○妨害自由之無罪諭知。核其認事用法俱無不當，
    量刑亦稱允洽。檢察官上訴意旨認被告甲○○所為已構成刑
    法第三百零二條，剝奪他人行動自由罪，而指摘原判決不當
    ，此部分上訴為無理由（理由詳如後述），應予駁回。
參、被告丙○○、丁○○無罪及被告甲○○不另為無罪諭知之部
    分：
一、公訴意旨略以：緣因於九十三年九月間，戊○○即積欠甲○○一千萬元，因戊○○遲未償還，於九十六年六月十四日，
    甲○○即夥同丁○○、丙○○共同基於不法討債剝奪人行動
    妨害自由之犯意，先由甲○○委由丁○○找尋戊○○所駕駛
    之車號Ｙ三－八一五○號自用小客車及戊○○本人。嗣於九
    十六年六月十四日十八時許，在臺中市○○區○○街四十六
    號五樓前，發現戊○○與其母蘇杜久美欲從住處下樓，使用
    上開自用小客車時，甲○○、丁○○即以夾擊及辱罵之方式
    ，脅迫戊○○坐上其等所駕駛之黑色喜美牌自小客車，並即
    開至臺中市○○路與興安路口，其等二人再強押戊○○至丙○○所駕駛之車號ＤＪ－九六六○號自小客車，即將車行駛
    至臺中市○○○路八九八號之松林餐廳內，由甲○○、丁○○、丙○○（下稱甲○○等三人）共同看管戊○○，控制戊○○之行動自由，以逼迫蘇女償還債務，戊○○不得已乃以
    電話聯絡其母蘇杜久美協助償債，因蘇杜久美報警處理，而
    由警員教導蘇杜久美與戊○○聯絡時，以詢問的方式，問明
    戊○○的所在地，直至同日二十三時十分許，經蘇杜久美詢
    明戊○○之位置，經蘇杜久美帶同警員至該餐廳尋得蘇女，
    並查獲甲○○等三人，甲○○等三人以上開方式控制剝奪蘇
    女行動自由約五小時，因認被告甲○○、丁○○、丙○○等
    三人（下稱被告三人），除被告甲○○上述成立恐嚇罪部分
    外，均涉有刑法第三百零二條之非法剝奪行動自由罪等語。
二、本件公訴人認被告三人均涉有刑法第三百零二條之犯行，係
    以卷附被告三人之供詞，輔以證人戊○○於警詢、偵訊時之
    指述，及證人蘇杜久美、阮士長、黃竣育、蔡敏祥於偵查中
    之證詞，復有現場照片、現場圖、本票、公證書、和解書等
    ，並認為證人戊○○遭被告三人限制自由約四至五小時，期
    間係證人戊○○以電話暗示向證人蘇杜久美求援，始經警查
    獲，並非被告三人自行釋放證人戊○○，且經警到場處理時
    ，證人戊○○之碗盤乾淨，並未有用餐之情況，且係遭被告
    三人圍坐於餐桌內觀之，顯係遭限制自由無訛，為其主要論
    據。訊據被告三人均堅詞否認其事，被告甲○○辯以：伊未
    妨害證人戊○○之行動自由等語；被告丁○○則辯以：伊並
    不認識證人戊○○，且當天伊係在車上才知道證人戊○○與
    被告甲○○間有債務糾紛，伊僅在車上向證人戊○○稱既然
    與被告甲○○同學如此久之時間，錢就趕快還一還等語。被
    告丙○○雖於本院審理期日未到庭，惟被告丙○○於原審辯
    稱：伊根本搞不清楚當天況狀，伊當天亦未與證人戊○○講
    話等語。
三、按刑事訴訟法第一百六十一條第一項規定：檢察官就被告犯
    罪事實，應負舉證責任，並指出證明之方法。因此，檢察官
    對於起訴之犯罪事實，應負提出證據及說服之實質舉證責任
    。倘其所提出之證據，不足為被告有罪之積極證明，或其指
    出證明之方法，無從說服法院以形成被告有罪之心證，基於
    無罪推定之原則，自應為被告無罪判決之諭知，有最高法院
    九十二年臺上字第一二八號判例可資參照。又認定犯罪事實
    所憑之證據，無論係直接證據或間接證據，其為訴訟上之證
    明，須於通常一般之人均不致有所懷疑，而得確信其為真實
    之程度者，始得據為有罪之認定，倘其證明尚未達到此一程
    度，而有合理之懷疑存在，復無其他調查途徑可尋，法院即
    應為無罪之判決，最高法院七十六年臺上字第四九八六號判
    例足供參照。
四、經查：
（一）本件證人戊○○於前往松林餐廳之沿途中，應被告甲○○
      之要求，曾多次以電話與其母即證人蘇杜久美聯絡，以洽
      談籌錢事宜，又因講電話過程被告甲○○在旁知情，證人
      戊○○係以回答「是」或「不是」之方式，供證人蘇杜久
      美據以猜測，而警員即證人黃竣育、蔡敏祥獲報案前，證
      人戊○○即已與證人蘇杜久美有多次通話，證人蘇杜久美
      於警局時尚曾撥打電話給證人戊○○，詢問證人戊○○人
      在何處，證人戊○○則回說在一家位於南屯區往監理所之
      方向路旁之餐廳，嗣證人黃竣育、蔡敏祥帶同證人蘇杜久
      美到松林餐廳時，在二樓共看到有二桌客人，而證人戊○○與被告三人間之距離不長，講電話大家都聽得到等情，
      業據證人證人戊○○、黃竣育、蔡敏祥、蘇杜久美、阮士
      長於偵查中證述綦詳，亦與證人戊○○於原審審理所結證
      述內容相符，足見證人戊○○並無遭隔絕於密閉、或無法
      對外聯繫之情境，即堪認定。
（二）又被告丁○○以車輛搭載被告甲○○及證人戊○○至臺中
      市○○路與興安路口之「文心茶坊」門口時，被告甲○○
      跟證人戊○○曾下車，在該路口處等候被告丙○○，而該
      路口處進出人口眾多，且有等候一陣子等情，業據證人戊○○於原審審理時結證綦詳（原審卷第七十八頁反面），
      顯然當時證人戊○○即有足夠空間及時間得逃脫，而證人
      戊○○又證稱伊下午曾遇到被告甲○○，想說既然又被遇
      到了，就乾脆解決債務，所以在路口處想說既然要跟被告
      甲○○談了，就沒有想要逃跑之意思等語（參原審卷第七
      十八頁反面），益徵證人戊○○於上車後，至被搭載至文
      心茶坊之過程中，確實行動自由未遭剝奪，否則以當時情
      況，證人戊○○如欲逃離現場，並非有所困難之舉。
（三）另於松林餐廳時，除於二樓處尚有其它顧客同時在二樓用
      餐外，席間又有證人即松林餐廳老闆鄭寶上前與顧客敬酒
      等情（見原審卷第七十九頁反面），則以常情推之，倘證
      人戊○○於松林餐廳時，其行動自由遭控制，則一方面有
      其他同在二樓用餐之顧客，他方面又有證人即松林餐廳之
      老闆上樓敬酒，證人戊○○顯有充足時間及空間尋求援助
      ，但證人戊○○卻捨此不為，益徵其行動自由未被剝奪甚
      明。
（四）準此，案發當晚證人戊○○自行上車之際，遲至員警尋獲
      止，證人與被告等同乘在車上，仍可以行動電話與其母即
      證人蘇杜久美有密切聯繫，途中又曾下車在路旁等候換車
      ，至松林餐廳二樓用餐時，既尚有其它顧客在旁，又有餐
      廳老闆上樓敬酒，倘證人戊○○真有行動自由遭剝奪之情
      事，此間有許多機會供證人戊○○尋求協助，但證人戊○○卻捨此不為，衡與證人於警詢指稱除甲○○言語恐嚇外
      ，其他暴力都沒有等語（見警卷第十一頁），於原審所證
      其因為晚上再遇到甲○○，想就乾脆解決、要跟甲○○協
      調債務乙節（見原審卷第七八頁背面）均屬相吻；倘證人
      行動自由遭剝奪，既有多次機會足向他人表明求救之意，
      以圖援助而恢復行動自由，當亟盡求援，此乃人情之常，
      證人竟捨此不為，故本院審酌上揭客觀情狀，認被告等所
      辯證人戊○○之行動自由未遭被告三人剝奪等語，既符實
      情，堪以採信。
（五）檢察官起訴書另認被告丁○○、丙○○有刑法第三百零二
      條之犯行，惟查，本件證人戊○○之行動自由未遭剝奪，
      已如前述；而就前揭被告甲○○論罪部分之恐嚇犯行，經
      查本件被告丁○○、丙○○與證人戊○○素不相識，亦未
      出現在證人戊○○住處外等情，此為證人戊○○所不爭執
      （見警卷第十一頁原審卷第五十四頁、第七十八頁反面）
      ，再輔以本件係被告甲○○與證人戊○○間債務糾紛所致
      ，復與被告丁○○、丙○○二人無涉，故被告丁○○、丙○○實無恐嚇證人戊○○之動機；又觀之證人戊○○自警
      詢、偵查及原審審理之筆錄，均未見其指摘被告丁○○、
      丙○○二人有何恐嚇之犯行，證人戊○○甚至於原審審理
      時，亦明白證稱被告丁○○、丙○○二人於車上未對其有
      何難聽之言詞或惡害之告知（見警卷第十一頁、原審卷第
      七十八頁反面），益徵被告丁○○、丙○○並無恐嚇之犯
      行，亦無犯意聯絡甚明。
（六）至於被告丁○○、丙○○沿途中曾前後以車輛搭載被告甲○○及證人戊○○前往松林餐廳，並同在松林餐廳二樓用
      餐乙節，然查，在證人戊○○住處要求證人戊○○上車、
      沿途要求證人戊○○以電話撥打聯絡籌錢等事宜，均係被
      告甲○○獨自為之，此觀之證人戊○○於警詢及原審審理
      時，就上揭過程之證述，均僅提及被告甲○○一人，未旁
      及其他被告，故雖被告丁○○、丙○○嗣後曾與被害人同
      乘在車上及同在松林餐廳用餐，但充其量僅能證明因同乘
      在車上及用餐，得透過被告甲○○與證人戊○○之對談，
      知悉被告甲○○與證人戊○○間有債務糾紛，至於債務應
      如何協調、若未償還之後果等涉及惡害告知部分，自難僅
      因被告丁○○、丙○○有同在車上及用餐之事實，即謂其
      等間已有犯意聯絡或行為分擔。況證人戊○○於原審審理
      時亦答稱被告丙○○用餐完畢後即下樓等語（見原審卷第
      八十一頁），此亦與證人黃竣育、蔡敏祥於偵查中證稱證
      人戊○○座位在二名男子中間等語（見偵卷第七十一頁）
      ，及證人鄭寶於原審審理中結證相符（見原審卷第八十四
      頁反面），故被告丙○○至松林餐廳用餐未久後，即離開
      二樓至樓下與他人聊天，並未在二樓現場，益徵被告丙○○並無恐嚇之犯行。
五、綜上所述，本院認就客觀情況觀之，證人戊○○之行動自由
    並未遭被告等三人共同剝奪；至於恐嚇犯行部分，本院審酌
    被告丁○○、丙○○雖同在車上及松林餐廳用餐，但除此之
    外，不論從債務係被告甲○○與證人戊○○之糾紛，與被告
    丁○○、丙○○均無涉，抑或被告丙○○用餐完後已下樓而
    不在現場，甚至證人戊○○亦證述沿途在車上被告丁○○、
    丙○○二人均未對其有任何惡害告知等情，均難遽謂被告丁○○、丙○○二人就被告甲○○上揭論罪部分之恐嚇犯行，
    有何犯意聯絡及行為分擔之情狀，故被告丁○○、丙○○二
    人是否與被告甲○○間，就恐嚇犯行有犯意聯絡及行為分擔
    ，既尚有合理之懷疑存在，而未達於可確信其真實之程度，
    則在該合理懷疑尚未剔除前，依據上開說明，依罪疑唯輕之
    原則，就此自難遽為被告三人有罪之認定。原審因而就被告
    丁○○、丙○○二人被訴妨害自由及恐嚇部分，均為無罪之
    諭知，並就被告甲○○被訴妨害自由部分，敘明不另為無罪
    諭知之理由，經核並無不合。
六、檢察官就原判決諭知被告賴建弘、丙○○無罪部分，及被告
    甲○○被訴妨害自由罪不另為無罪之諭知部分提起上訴，以
    ：(1)依據告訴人戊○○之證述，告訴人並非自願隨同被告等
    人前往松林餐廳，況告訴人於審理作證時，憶及當實在松林
    餐廳之情景，猶仍驚嚇哭泣無法回答，益徵告訴人當時之恐
    懼。告訴人更於作證時直言：因為從未積欠如此鉅額之債務
    ，且害怕甲○○會其母親及女兒不利等語，更見告訴人當時
    之行動自由確實受到限制，無法自由離開。(2)衡諸常情，朋
    友久未相聚，相約見面，理應聊及過往情事，或是近來狀況
    ，而被告丁○○與丙○○駕車前往文心茶坊搭載甲○○時，
    告訴人隨同上車，且同車期間，甲○○不斷要求償還債務，
    告訴人亦面露驚恐，其等二人理應察覺事不單純，一般人為
    求避嫌，通常會要求甲○○先將該事解決再共同用餐，何有
    搭載被害人一同前往松林餐廳之理？(3)被告三人均為身材壯
    碩、高大之男子，其告訴人無論在體型、人數均無法與其等
    對抗，雖旁鄰尚有一桌客人用餐，但告訴人為恐家人遭遇不
    測而不敢出聲求救，亦非無可能，斷不得以鄰桌尚有他人用
    餐，告訴人未予求救之事，而遽認告訴人之行動自由未受限
    制等語，指摘原判決不當。惟以上諸情，均核屬依原先卷證
    資料而為臆測推斷之詞，非係積極確切證據可資據為不利被
    告等之認定，原審已就證據取捨之理由詳予論述，是檢察官
    此部分之上訴為無理由，應予駁回。
肆、被告丙○○經合法傳喚，無正當理由不到庭，爰不待其陳述
    逕行判決。
據上論斷，應依刑事訴訟法第371條、第368條，判決如主文。
本案經檢察官乙○○到庭執行職務。
中    華    民    國    97    年    10    月    14    日
            刑事第七庭    審判長法  官  林  榮  龍
                                法  官  江  錫  麟
                                法  官  張  惠  立
上列正本證明與原本無異。
檢察官得上訴。
被告不得上訴。
如不服本判決應於收受送達後十日內向本院提出上訴書狀，其未
敘述上訴之理由者並得於提起上訴後十日內向本院補提理由書 (
均須按他造當事人之人數附繕本)。
                                書記官  陳  慈  傳
中    華    民    國    97    年    10    月    16    日
附錄：本案論罪科刑法條全文
中華民國刑法第305條
（恐嚇危害安全罪）
以加害生命、身體、自由、名譽、財產之事，恐嚇他人致生危害
於安全者，處2年以下有期徒刑、拘役或3百元以下罰金。


司法院資訊處製作；財團法人民間司法改革基金會備份。
